【裁判字號】    97,上,911
【裁判日期】    980217
【裁判案由】    確認當選無效
【裁判全文】
臺灣高等法院民事判決                   97年度上字第911號
上  訴  人  甲○○
被  上訴人  乙○○
訴訟代理人  粘舜權律師
            吳茂榕律師
上列當事人間請求確認當選無效事件，上訴人對於中華民國97年
7月31日臺灣臺北地方法院97年度訴字第3479號第一審判決提起
上訴，本院於98年1月13日言詞辯論終結，判決如下：
    主  文
上訴駁回。
第二審訴訟費用由上訴人負擔。
    事實及理由
一、本件上訴人主張：社團法人國際獅子會臺灣總會（下稱300
    複合區）於民國（下同）96年5月20日下午2時召開之96年度
    會員代表大會（下稱系爭大會），並選舉被上訴人為300複
    合區第48屆（即96至97年度）理事、常務理事及理事長，任
    期至97年7月1日屆滿。惟伊前以出席人數不足為由提起撤銷
    系爭大會全部決議，業經臺灣臺北地方法院以96年度訴字第
    6211號判決及本院97年度上字第212號判決伊勝訴確定（下
    稱系爭確定判決），是300複合區96年度大會所作成之全部
    決議，包括300複合區第48屆（即96至97年度）理、監事及
    常務理、監事、理事長選舉投票（下稱系爭選舉）之決議在
    內，均應在系爭確定判決撤銷範圍內。又300複合區第49屆
    （即97至98年度）理事長暨總監議會議長人選，依慣例輪由
    300G2區歷屆前總監在96年4月30日前推派，伊為該區前總監
    ，有意參選與爭取，惟時任區總監之訴外人王金榮，竟用不
    正手段當選該職，雖此推薦案經系爭大會決議通過，然該決
    議業經法院判決撤銷。況伊為恐系爭判決確定時，300複合
    區97年度會員代表大會已召開完畢，並已票選王金榮為第49
    屆理事、常務理事、理事長暨總監議會議長，屆時該確定判
    決將無法執行，曾於97年4月24日聲請假處分，禁止300複合
    區執行系爭大會討論提案第三案決議（即有關決定300複合
    區97年度大會召開時間及地點及王金榮被推薦為300複合區
    第49屆理事、常務理事、理事長暨總監議會議長之內容），
    經臺灣臺北地方法院以97年度裁全字第3364號裁定准許，並
    經執行法院以97年度執全字第1184號強制執行在案。詎被上
    訴人仍執意於97年5月25日違法召開97年度大會，並選舉王
    金榮為第49屆理事、常務理事、理事長暨總監議會議長。因
    王金榮之當選自始無效，依法仍將由被上訴人續任理事長暨
    總監議會議長至選出新任者為止，如任令被上訴人繼續擔任
    此職務，則伊請求300複合區就上開推薦案退回300G2區重新
    協調推薦，俾伊有參與爭取之機會，恐難達成。因參選理事
    長暨總監議會議長係300複合區會員之權益，對伊而言，自
    屬法律上利益，此主觀上之不安狀態確實有對被上訴人之確
    認當選無效予以除去之必要，是伊自有受確認判決之法律上
    利益。爰求為確認被上訴人於96年5月20日當選300複合區第
    48屆理事、常務理事、理事長（即總監議會議長）均無效之
    判決。
二、被上訴人則以：系爭確定判決之效力僅及於96年5月20日下
    午2時以後系爭大會之決議，至本件選舉投票程序部分係當
    日中午12時至2時辦理，未在該確定判決撤銷範圍內；縱選
    舉程序有人數上之瑕疵，該瑕疵亦已因期間經過未經撤銷而
    治癒。況300複合區年度大會與會員大會係同時舉行，當日
    會議程序均事先以函件將會議通知寄達會員代表，大會手冊
    亦人手一冊，而300複合區為使議事程序順暢，每年均於年
    會與會員大會前一日，召開以分會會長以上之領導幹部包括
    各區總監、區內閣及複合區成員之首席代表大會，討論通過
    次日年會議程，議事程序亦均在會員大會當日經與會代表確
    認，上訴人亦為首席代表，就議事程序早已接受通知，如就
    該選舉程序於中午12時至下午2時辦理投票有意見，應依法
    提出異議，然上訴人不僅未提出，且於首席代表大會及會員
    代表大會會議時均在場，亦未表示異議，且未於法定期間就
    選舉部分提起撤銷決議訴訟。另總監議會議長之產生，係依
    國際總會規章所定，由各副區總監所組成之總監議會選舉產
    生，與會員代表大會無關。上訴人有意爭取理事長與總監議
    會議長之職，係屬事實上利益，非法律上利益，依臺灣總會
    章程，上訴人自得於會員代表大會登記參選理事，當選理事
    後，再於理事會中參選常務理事及理事長，與本件當選無效
    訴訟結果毫無關聯，上訴人之不安狀態，無從以對伊之確認
    判決除去，難認本件有受確認判決之法律上利益。況伊任期
    於97年6月30日即已屆滿，上訴人卻遲於同年5月間，始提起
    本件訴訟，亦難認有確認利益，且已無實益，更有違法之安
    定性等語置辯。
三、原審為上訴人全部敗訴之判決，上訴人提起上訴，聲明：(一)
    原判決廢棄；(二)確認被上訴人於96年5月20日當選300複合區
    第48屆理事、常務理事、理事長（即總監議會議長）均無效
    。被上訴人則聲明：上訴駁回。
四、兩造對於300複合區於96年5月20日上午召開年會，下午2時
    許召開系爭會員代表大會，而理監事選舉則於當日中午12時
    至下午2時辦理投票程序。被上訴人於系爭選舉中當選300複
    合區第48屆理事，進而被選為常務理事、理事長。至300複
    合區於96年5月20日下午2時召開之96年度會員代表大會所為
    之決議，經臺灣臺北地方法院以96年度訴字第6211號判決及
    本院97年度上字第212號判決撤銷確定在案。其曾於97年4月
    24 日聲請假處分，禁止300複合區執行系爭大會討論提案第
    三案決議（即有關決定300複合區97年度大會召開時間及地
    點及王金榮被推薦為300複合區第49屆理事、常務理事、理
    事長暨總監議會議長之內容），亦經臺灣臺北地方法院以97
    年度裁全字第3364號裁定准許，並經執行法院以97年度執全
    字第1184號強制執行在案。又300複合區於97年5月25日另召
    開97年度大會，並選舉王金榮為第49屆理事、常務理事、理
    事長（即總監議會議長）等情，均不爭執，並有上開確定判
    決、假處分裁定、執行命令及300複合區台灣總會97年5月20
    日函等為證（原審卷5至6頁、30頁、32至34頁、40至41頁）
    ，且本院調閱上開撤銷會議決議事件卷宗，核閱屬實，自堪
    信為真實。
五、按確認法律關係之訴，非原告有即受確認判決之法律上利益
    者，不得提起之；確認證書真偽或為法律關係基礎事實存否
    之訴，亦同。民事訴訟法第247條第1項定有明文。又確認法
    律關係存在或不存在之訴，以確認現在之法律關係為限，如
    已過去或將來應發生之法律關係，則不得為此訴之標的。所
    謂「過去之法律關係」，係指曾經成立或不成立之法律關係
    ，因情事變更，該過去之法律關係現已不復存在之情形而言
    。且為訴訟標的之法律關係是否存在，係以事實審言詞辯論
    終結時為準。查被上訴人於96年5月20日當選300複合區第48
    屆理事，進而當選常務理事、理事長，其任期自96年7月1日
    起至97年6月30日止，此為兩造所不爭執（本審卷第42、52
    頁背面），則於本院98年1月13日行言詞辯論時，被上訴人
    理事、常務理事、理事長之任期已屆至，則被上訴人當選
    300複合區第48屆理事、常務理事、理事長之法律關係，已
    成為過去之法律關係，依上開說明，不得為確認之訴之訴訟
    標的，上訴人猶主張確認上訴人當選第48屆理事、常務理事
    、理事長無效，自屬無據。
六、綜上所述，被上訴人300複合區第48屆理事、常務理事、理
    事長之任期至97年6月30日已屆至，上訴人主張被上訴人當
    選300複合區第48屆理事、常務理事、理事長之法律關係，
    為過去之法律關係，不得為確認之訴之訴訟標的。從而，上
    訴人請求確認被上訴人於96年5月20日當選300複合區第48屆
    理事、常務理事、理事長（即總監議會議長）均無效，並無
    理由，應予駁回。原審為上訴人敗訴之判決，理由雖有不同
    ，結論並無二致。上訴意旨指摘原判決不當，求予廢棄改判
    ，為無理由，應予駁回。
七、本件事實已臻明確，兩造其餘攻擊或防禦方法，經核於判決
    結果無何影響，爰不一一論述，附此敘明。
八、據上論結，本件上訴為無理由，依民事訴訟法第449條第1項
    、第78條，判決如主文。
中    華    民    國    98    年    2     月    17    日
                    民事第三庭
                        審判長法  官 林敬修
                              法  官 張靜女
                              法  官 吳青蓉
正本係照原本作成。
如不服本判決，應於收受送達後20日內向本院提出上訴書狀，其
未表明上訴理由者，應於提出上訴後20日內向本院補提理由書狀
（均須按他造當事人之人數附繕本）上訴時應提出委任律師或具
有律師資格之人之委任狀；委任有律師資格者，另應附具律師資
格證書及釋明委任人與受任人有民事訴訟法第466條之1第1項但
書或第2項（詳附註）所定關係之釋明文書影本。
中    華    民    國    98    年    2     月    18    日
                              書記官 吳碧玲
附註：
民事訴訟法第466條之1（第1項、第2項）：
對於第二審判決上訴，上訴人應委任律師為訴訟代理人。但上訴
人或其他法定代理人具有律師資格者，不在此限。
上訴人之配偶、三親等內之血親、二親等內之姻親，或上訴人為
法人、中央或地方機關時，其所屬專任人員具有律師資格並經法
院認為適當者，亦得為第三審訴訟代理人。


司法院資訊處製作；財團法人民間司法改革基金會備份。
